ACORDAO-COMPLETO-2502186

ACÓRDÃO 17733/2021 ATA 36/2021 - PRIMEIRA CÂMARA

VISTA, relatada e discutida esta tomada de contas especial - TCE instaurada pelo Fundo Nacional de Desenvolvimento da Educação - FNDE, em desfavor de Valmir Martins Falcão Filho, em decorrência da não comprovação da boa e regular aplicação dos recursos do Programa Nacional de Apoio ao Sistema de Educação de Jovens e Adultos - exercício 2015 (PEJA/2015) .
ACORDAM os Ministros do Tribunal de Contas da União, reunidos em sessão da 1ª Câmara, ante as razões expostas pelo relator e com fundamento nos arts. 1º, inciso I; 16, inciso III, alíneas "b" e "c", e §3º; 19; 23, inciso III; 26; 28, inciso II; e 57 da Lei 8.443/1992 c/c os arts. 214, inciso III, alínea "a"; e 217, § 2º, do Regimento Interno, em:
9.1. rejeitar as alegações de defesa de Valmir Martins Falcão Filho;
9.2. julgar irregulares as contas de Valmir Martins Falcão Filho e condená-lo ao pagamento das quantias a seguir especificadas, com a fixação do prazo de quinze dias, a contar do recebimento da notificação, para comprovar, perante o Tribunal, o recolhimento das dívidas aos cofres do Fundo Nacional do Desenvolvimento da Educação - FNDE, atualizadas monetariamente e acrescidas dos juros de mora, calculados a partir das datas indicadas, até a data do efetivo recolhimento, na forma prevista na legislação em vigor:
	Data de ocorrência
	Valor histórico (R$) 

	30/1/2015
	60.338,85

	6/2/2015
	42.968,58

9.3. aplicar a Valmir Martins Falcão Filho multa de R$ 10.000,00 (dez mil reais) , fixando-lhe o prazo de 15 (quinze) dias, a contar da notificação, para que comprove, perante o Tribunal, o recolhimento da dívida ao Tesouro Nacional, atualizada monetariamente da data desta deliberação até a do efetivo recolhimento, se for paga após o vencimento, na forma da legislação em vigor;
9.4. autorizar, desde logo, a cobrança judicial das dívidas, caso não atendida a notificação;
9.5. autorizar, caso requerido pelo responsável, o pagamento das dívidas em até 36 (trinta e seis) parcelas mensais e consecutivas, fixando-se o vencimento da primeira parcela em 15 (quinze) dias, a contar do recebimento da notificação, e o das demais a cada 30 (trinta) dias, devendo incidir sobre cada uma os encargos devidos, na forma prevista na legislação em vigor, alertando o responsável que a falta de comprovação do recolhimento de qualquer parcela importará o vencimento antecipado do saldo devedor; e
9.6. encaminhar   cópia   desta   decisão ao responsável, ao Fundo Nacional de Desenvolvimento da Educação - FNDE e à Procuradoria da República no Estado do Piauí, com a informação de que o inteiro teor deste acórdão e do relatório e do voto que o fundamentam está disponível no endereço eletrônico www.tcu.gov.br/acordaos.

Tomada de contas especial  TCE instaurada pelo Fundo Nacional de Desenvolvimento da Educação - FNDE, em desfavor de Valmir Martins Falcão Filho, em decorrência da não comprovação da boa e regular aplicação dos recursos do Programa Nacional de Apoio ao Sistema de Educação de Jovens e Adultos  exercício 2015 (PEJA/2015).

Primeira Câmara

Prefeitura Municipal de Cristino Castro/PI

3. Responsável: Valmir Martins Falcão Filho (XXX.836.553-XX)

13.1. Ministros presentes: Benjamin Zymler (na Presidência), Vital do Rêgo e Jorge Oliveira (Relator).

ACORDAO-COMPLETO-2548895

Acórdão 7848/2022 - Primeira Câmara

JORGE OLIVEIRA

Adoto como relatório a instrução produzida no âmbito da Secretaria de Controle Externo de Tomada de Contas Especial - SecexTCE (peça 65) , que contou com a anuência de seus dirigentes (peças 66 e 67) e do Ministério Público junto ao Tribunal (peça 68) :
"INTRODUÇÃO
1.	Cuidam os autos de tomada de contas especial instaurada pelo FNDE, em desfavor do Sr. Valmir Martins Falcão Filho (CPF XXX.836.553-XX) , ex-Prefeito de Cristino Castro/PI (gestão 2013-2016) , em relação aos recursos do Programa Nacional de Apoio ao Sistema de Educação de Jovens e Adultos - exercício 2015 (PEJA/2015) , vigente de 1/1/2015 a 31/12/2015, cujo prazo final para a apresentação da prestação de contas expirou em 16/10/2016 (peça 13, p. 1) .
2.	Ressalta-se que a TCE foi originalmente instaurada em razão da omissão na prestação de contas quanto aos recursos repassados ao Município de Cristino Castro/PI à conta do PEJA/2015.
3.	Por outro lado, o PEJA/2015 teve por objeto o 'Custeio, em caráter suplementar, da formação continuada de docentes, da aquisição, impressão ou produção de livro didático, da aquisição de material escolar ou material para os professores, para atendimento dos alunos do ensino fundamental de escolas públicas matriculados e frequentes nos cursos da modalidade educação de jovens e adultos presencial, que apresentaram matrículas no Censo Escolar INEP/MEC do ano anterior' (peça 13, p. 1) .
HISTÓRICO
4.	O presente processo foi objeto das seguintes instruções preliminares:
4.1.	A primeira instrução preliminar no âmbito desta unidade técnica (peça 19) concluiu pela necessidade de realização da citação e da audiência do Sr. Valmir Martins Falcão Filho. A mencionada proposta de encaminhamento contou com a anuência do Diretor e do Secretário desta unidade (peças 20 e 21) , tendo sido a citação e a audiência autorizadas por delegação de competência da Relatora deste feito, Ministra Ana Arraes.
4.2.	As aludidas citação e audiência foram levadas a cabo por meio do Ofício 1301/2019-TCU/Secex-TCE (peça 23) , tendo como endereço de destino o domicílio do responsável que consta da base de dados da Receita Federal (peça 22) , o qual foi recebido em 23/4/2019, conforme atesta o AR respectivo (peça 24) .
4.3.	Por sua vez, após ter o pedido de prorrogação de prazo (peça 26) deferido (peça 28) , o responsável Valmir Martins Falcão Filho apresentou, por meio de sua advogada (peça 27) , suas alegações de defesa (peça 29) , mediante as quais alegou, em síntese, que a prestação de contas foi enviada ao FNDE, ainda que com atraso, e que o único elemento faltante dela seria o Parecer do Conselho do Fundeb, o qual não é da sua responsabilidade. O responsável acrescentou que o FNDE informou que, embora a prestação de contas já tenha sido enviada para o controle social, este ainda não fez a parte dele.
4.4.	Por seu turno, estando já os autos neste Tribunal, esta Corte recebeu, em 23/4/2019, o Ofício nº 12893/2019/Dimoc/Cotce/Cgapc/Difin-FNDE (peça 25) , mediante o qual o FNDE informou o seguinte:
Informamos que foi apresentada no âmbito desta Autarquia documentação a título de prestação de contas intempestiva do Peja/2015. Tendo em vista que o Processo de TCE encontra-se no âmbito desse Tribunal de Contas sem deliberação, conforme consulta ao sítio eletrônico do TCU, enviamos cópia da documentação recebida, informando que a mesma será objeto de Nota Técnica por parte desta Autarquia, a ser encaminhada ao TCU, em atendimento ao disposto no Acórdão 1580/2008-TCU-Primeira Câmara e, por analogia, na Portaria Interministerial n° 424, de 30/12/2016. (grifos nossos) 
4.5.	Em face disso, foi elaborada uma nova instrução preliminar no âmbito desta unidade técnica (peça 30) , a qual concluiu pela necessidade de realização de diligência ao FNDE para requerer formalmente a emissão da correspondente Nota Técnica por parte daquela Autarquia. A mencionada proposta de encaminhamento contou com a anuência do Diretor e do Secretário desta unidade (peças 31 e 32) , tendo sido a mencionada diligência determinada pela Relatora deste feito, Ministra Ana Arraes (peça 33) .
4.6.	Então, a aludida diligência foi realizada por meio do Ofício 4462/2019-TCU/Secex-TCE (peça 34) , o qual foi recebido pelo FNDE em 2/7/2019, conforme atesta o Termo de ciência de comunicação (peça 35) .
4.7.	Em resposta à mencionada diligência, o FNDE enviou a esta Corte o Ofício nº 27725/2019/Diade/Cgapc/Difin-FNDE (peça 37) , mediante o qual aquela Autarquia informou o seguinte:
1.	Com vista ao atendimento da requisição, informamos que a prestação de contas dos recursos transferidos à Prefeitura Municipal de Cristiano Castro/PI para atender ao Programa de Apoio aos Sistemas de Ensino para Atendimento à Educação de Jovens e Adultos (PEJA) , exercício de 2015, apresentada intempestivamente a esta Autarquia foi direcionada à Secretaria de Educação Básica do Ministério da Educação (SEB/MEC) para manifestação quanto ao alcance do objeto e dos objetivos na execução do Programa, por meio do Ofício nº 26455/2019/Cgaux/Digef-FNDE [peca 38], cópia anexa.
2.	Ao término da referida análise técnica, serão adotadas as providências subsequentes com o propósito de dar continuidade à análise financeira e à emissão de parecer conclusivo, no âmbito da Coordenação Geral de Acompanhamento de Prestação de Contas (CGAPC) , unidade subordinada à Diretoria Financeira (DIFIN) , exclusivamente responsável pela análise financeira das prestações de contas e adoção das medidas de exceção em caso de constatação de prejuízo ao erário dos programas e projetos educacionais a cargo do Fundo Nacional de Desenvolvimento da Educação (FNDE) .
3.	Assim, tão logo seja finalizada a análise das contas, os resultados serão prontamente fornecidos a essa Secretaria-Geral de Controle Externo, bem como estarão disponíveis para consulta online por meio do SiGPC, no endereço eletrônico (https://www.fnde.gov.br/sigpcadm/sistema.pu?operation=localizar) , sem a necessidade de senha. (grifos nossos) 
4.8.	Em face disso, da análise dos documentos presentes nos autos, em especial o Ofício nº 27725/2019/Diade/Cgapc/Difin-FNDE (peça 37) e o Ofício nº 26455/2019/Cgaux/Digef-FNDE (peça 38) , este último enviado pelo FNDE à Secretaria de Educação Básica do Ministério da Educação (SEB/MEC) , concluiu-se que, efetivamente, em que pesem as medidas internas adotadas pelo FNDE, a diligência ainda se encontrava pendente de cumprimento.
4.9.	Dessa forma, foi elaborada uma nova instrução preliminar (peças 39, 40 e 41) mediante a qual foi proposta a reiteração dos precisos termos da diligência levada a cabo por meio do Ofício 4462/2019-TCU/Secex-TCE (peça 34) , com vistas a possibilitar o saneamento dos autos, com base na autorização para a diligência que já havia sido outorgada pela Relatora deste feito, Ministra Ana Arraes (peça 33) .
4.10.		Assim, a diligência foi reiterada por meio do Ofício 8383/2019-TCU/Secex-TCE (peça 42) , o qual foi recebido pelo FNDE em 25/9/2019, conforme atesta o Termo de ciência de comunicação (peça 43) .
4.11.	Em resposta à mencionada diligência, o FNDE enviou a este Tribunal os seguintes documentos (repetidos em outras peças do processo) , os quais serão objeto de análise nesta instrução:
	a) NOTA TÉCNICA Nº 156/2020/COEJA/DPD/SEB/SEB (peça 49) ;
	b) NOTA TÉCNICA Nº 1929360/2020/DAESP/COPRA/CGAPC/DIFIN (peça 48) .
4.12.	Por sua vez, a NOTA TÉCNICA Nº 156/2020/COEJA/DPD/SEB/SEB, que tratou da análise de cumprimento de meta física, concluiu que não foi atingida a meta estabelecida para o PEJA/2015, na forma citada a seguir (peça 49, p. 3) :
CONCLUSÃO
A partir das informações prestadas, a Coordenação-Geral de Jovens e Adultos (COEJA) , conclui que, no exercício de 2015, não houve atingimento da meta pelo município de Cristino Castro/PI. (grifos acrescidos) 
4.13.		De fato, a NOTA TÉCNICA Nº 156/2020/COEJA/DPD/SEB/SEB (peça 49, p. 3) informou que houve uma diminuição no número de alunos atendidos pelo PEJA/2015, passando de 171 (cento e setenta e um) alunos em 2014 para 141 (cento e quarenta e um) alunos em 2015, o que caracteriza uma redução no número de alunos contemplados pelo programa.
4.14.	Por seu turno, já considerando o não atingimento da meta física do Peja/2015, sobreveio a NOTA TÉCNICA Nº 1929360/2020/DAESP/COPRA/CGAPC/DIFIN, que tratou da análise da execução financeira do programa, cuja conclusão foi pela imputação ao responsável arrolado nos autos da totalidade dos valores transferidos, ou seja, o montante de R$ 103.356,87 (peça 48, p. 2-3) :
5.4. Tendo em vista que, acorde disposto no subitem 4.3 desta, a obrigação de prestar contas resta cumprida, não subsiste a irregularidade que ensejou o impulsionamento de medidas de exceção. Todavia, a prestação de contas em exame não atendeu às metas físicas estipuladas, razão pela qual persiste prejuízo ao erário (...) , haja vista a Entidade ter dispendido todos os recursos repassados.
 (...) 
5.5. Impende ressaltar que esta impugnação predomina sobre aquela declinada no subitem 5.7.1 alínea 'b', sendo o montante de R$ 103.356,87 o efetivo prejuízo, (...) 
6. CONCLUSÃO
6.1. Diante do exposto, considerando o conteúdo posto à vista no item 4.3 desta, manifesta-se pela suficiência da defesa em tela no que diz respeito à omissão no dever de prestar contas.
6.2. Sugere-se, contudo, a persistência de débito na prestação de contas, em decorrência do disposto no subitens 5.3 e 5.4 desta. (grifos acrescidos) 
4.15.		Dessa forma, conclui-se que deveria ser imputada ao responsável a totalidade dos recursos repassados à conta do PEJA/2015, tendo em vista que todos os recursos transferidos pelo FNDE foram gastos, ainda que tenha sido comprovado o não atingimento da meta física do aludido programa.
4.16.	Dessa forma, uma nova instrução preliminar (peça 55) concluiu pela realização da citação do Sr. Valmir Martins Falcão Filho. A mencionada proposta de encaminhamento contou com a anuência do Diretor e do Secretário da unidade (peças 56 e 57) , tendo sido a citação do responsável autorizada por delegação de competência do Relator deste feito, Ministro Jorge Oliveira. 
4.17.	A aludida citação foi levada a cabo por meio do OFÍCIO 22948/2021-TCU/Seproc (peça 59) , o qual foi recebido no domicílio da advogada do responsável (peca 58) , em 2/6/2021, conforme atesta o AR (peça 60) .
5.	Por oportuno, cabe ressaltar que o responsável foi citado em função da não comprovação da boa e regular aplicação dos recursos federais repassados ao município de Cristino Castro/PI, em face do não atingimento das metas do Programa de Apoio aos Sistemas de Ensino para Atendimento de Jovens e Adultos (Peja) , no exercício de 2015, em razão da irregularidade e da conduta especificadas a seguir (peça 55, p. 7) :
a) realizar a citação, com fundamento nos arts. 10, § 1º, e 12, incisos I e II, da Lei 8.443/1992 c/c o art. 202, incisos I e II, do RI/TCU, para que, no prazo de quinze dias, o responsável abaixo indicado, em decorrência das condutas praticadas, apresente alegações de defesa e/ou recolha, aos cofres especificados, a quantia abaixo indicada, atualizada monetariamente a partir da respectiva data até o efetivo recolhimento, abatendo-se na oportunidade a quantia eventualmente ressarcida, na forma da legislação em vigor, que geraram a irregularidade demonstrada a seguir:
		Débitos relacionados somente ao responsável Valmir Martins Falcão Filho (CPF: XXX.836.553-XX) , Prefeito Municipal, no período de 1/1/2013 a 31/12/2016, na condição de gestor dos recursos.
Irregularidade: Não comprovação da boa e regular aplicação dos recursos federais repassados ao município de Cristino Castro/PI, em face do não atingimento das metas do Programa de Apoio aos Sistemas de Ensino para Atendimento de Jovens e Adultos (Peja) , no exercício de 2015.
Evidências da irregularidade: documentos técnicos presentes nas peças 2, 3, 4, 48 e 49.
Normas infringidas: art. 37, caput, c/c o art. 70, parágrafo único, da Constituição da República Federativa do Brasil; art. 93, do Decreto-lei 200/1967; art. 66, do Decreto 93.872/1986; art. 16 da Resolução CD/FNDE 48, de 2/10/2012.
Cofre credor: Fundo Nacional de Desenvolvimento da Educação.
Débitos:
	Data de ocorrência
	Valor histórico (R$) 

	30/1/2015
	60.338,85

	6/2/2015
	42.968,58

Valor atualizado do débito (sem juros) em 5/5/2021: R$ 143.669,61.
Conduta: não demonstrar a boa e regular aplicação dos recursos federais recebidos e geridos por meio do instrumento em questão, no exercício de 2015, em face do não atingimento das metas do programa.
Nexo de causalidade: A conduta descrita impediu o estabelecimento do nexo causal entre as possíveis despesas efetuadas com os recursos recebidos, no âmbito do instrumento em questão, no exercício de 2015.
Culpabilidade: Não há excludentes de ilicitude, de culpabilidade e de punibilidade; é razoável supor que o responsável tinha consciência da ilicitude de sua conduta; era exigível conduta diversa da praticada, qual seja, desincumbir-se do seu dever por meio do atingimento das metas do Programa de Apoio aos Sistemas de Ensino para Atendimento de Jovens e Adultos (Peja) , no exercício de 2015.
6.	Posteriormente, o Sr. Valmir Martins Falcão Filho, por meio de suas advogadas constituídas (procurações às peças 27 e 61) , apresentou as suas alegações de defesa (peças 62 e 63) , as quais serão objeto de análise na sessão 'EXAME TÉCNICO' da presente instrução.
EXAME TÉCNICO
Análise Preliminar:
7.	De início, salienta-se que está clara a competência deste Tribunal para julgar este processo, pois se trata de recursos federais repassados pelo FNDE ao Município de Cristino Castro/PI. Outrossim, não restou caracterizada nenhuma nulidade processual oriunda da inobservância de formalidades que acarretassem prejuízo processual ao responsável ou ao interesse público (art. 171 do RI/TCU) . Também foram atendidos os pressupostos de constituição e desenvolvimento válido e regular desta tomada de contas especial (art. 71, inciso II, da Constituição Federal, art. 8°, caput, da Lei 8.443/1992, art. 84 do Decreto-Lei 200/1967 e art. 5°, caput, parágrafo único e incisos I a IV, da IN/TCU 71/2012, modificada pela IN/TCU 76/2016) .
8.	Ademais, verifica-se que não houve o transcurso de mais de dez anos desde o fato gerador sem que tenha havido a notificação do responsável pela autoridade administrativa federal competente (art. 6º, inciso II, c/c art. 19 da IN/TCU 71/2012, modificada pela IN/TCU 76/2016) , uma vez que os recursos foram transferidos em 2015 (peça 3) , a omissão na prestação de contas se concretizou em 16/10/2016 (peça 13, p. 1) , e o responsável foi notificado sobre as irregularidades pela autoridade administrativa competente em 2016, por meio do Ofício nº 5157E/2016-SEOPC/COPRA/CGCAP/DIFIN/FNDE, de 17/10/2016 (peça 5) , recebido em 21/10/2016, conforme atesta o AR de peça 6.
9.	Também se verifica que o valor original do débito é igual a R$ 103.307,43 (peça 3) , superior, portanto, superior a R$ 100.000,00, na forma estabelecida conforme os arts. 6º, inciso I, e 19, da IN/TCU 71/2012, modificada pela IN/TCU 76/2016.
10.	A propósito, registra-se que, em atendimento ao item 9.4, do Acórdão 1772/2017-TCU-Plenário (Relator Ministro-Substituto Augusto Sherman Cavalcanti) , foi efetuada pesquisa no sistema processual do TCU, e não foram encontradas tomadas de contas especiais em tramitação com débitos imputáveis ao responsável com valores inferiores ao fixado no art. 6º, inciso I, da Instrução Normativa TCU 71/2012, a fim de que seja observado o disposto no art. 6º, § 1º, da mesma norma. De toda forma, registra-se que foi encontrado apenas um processo no Tribunal com o mesmo responsável:
	Responsável
	Processos

	Valmir Martins Falcão Filho
	Processo 016.945/2015-8 [TCE, encerrado]

11.	Por oportuno, cabe ressaltar que houve a devida formulação da imputação das irregularidades ao responsável, como também a descrição das mesmas no expediente de citação, com base na individualização das suas condutas, conforme detalhado no item 5 desta instrução.
12.	Ressalta-se que foi viabilizado o exercício da ampla defesa e do contraditório em sua dimensão substancial, pois se realizou a citação do responsável Valmir Martins Falcão Filho por meio do OFÍCIO 22948/2021-TCU/Seproc (peça 59) , o qual foi recebido no domicílio da advogada do responsável (peca 58) , em 2/6/2021, conforme atesta o AR (peça 60) , atendendo ao art. 5º, inciso LV, da Constituição Federal c/c o art. 12, incisos I e II da Lei 8.443/1992.
Prescrição da Pretensão Punitiva:
13.	Outrossim, à luz do parâmetro delineado pelo Acórdão 1441/2016-TCU-Plenário, Redator Ministro Walton Alencar Rodrigues, eventual sanção administrativa a ser aplicada ao responsável pelo Tribunal não estaria prejudicada pelo manto prescricional, uma vez que o prazo final para a apresentação da prestação de contas expirou em 16/10/2016 (peça 13, p. 1) , e, portanto, o termo inicial da contagem do prazo prescricional se iniciou em 17/10/2016 e o ato que ordenou a citação se deu em 5/5/2021 (peça 57) .
14.	Portanto, o lapso de tempo entre as ocorrências irregulares e o ato que interrompeu o prazo prescricional é inferior ao decênio considerado no referido decisum.
Análise das Alegações de Defesa do responsável Valmir Martins Falcão Filho (peças 62 e 63) :
Argumentos
15.	Após fazer um breve histórico processual, o responsável alega, em síntese, o seguinte (peças 62 e 63) :
	a) Aduz que o PEJA tem como objetivo ampliar a oferta de vagas na educação fundamental pública mediante transferências de recursos para atender aos jovens e adultos que não tiveram acesso ou não concluíram a escolarização em idade própria e que estejam fora da escola;
	b) Alega que cabe aos municípios informarem a quantidade de jovens e adultos que pretendem matricular em suas redes públicas de ensino e ao MEC transferir os recursos para os entes federados que aderiram ao programa;
	c) Argumenta que, em 2015, os recursos do PEJA/2015 seriam suficientes para custear 49 novos alunos, porém foram declarados 30 novos alunos, resultando no alcance de 61% da meta física aprazada, tendo, no entanto, todo o valor transferido pelo FNDE sido gasto;
	d) Assevera que, apesar das inúmeras dificuldades da Administração na gestão do responsável, envidou todos os esforços no cumprimento da legislação no que tange à captação de novos alunos jovens e adultos, tanto é que ultrapassou o percentual de 60% estabelecido na meta física;
	e) Anota que eventual falha na aplicação dos recursos se deu em razão de deficiências organizacionais da Administração Municipal, que o responsável considera como praxe em nosso país, e que o responsável investiu todo o recurso recebido, deixando de observar as Resoluções vinculadas ao PEJA/2015;
	f) Afirma que o erro cometido se constituiu com a total ausência de dolo, sem mesmo acarretar prejuízo ao erário, de modo que o ex-gestor sempre agiu com boa-fé em todas as suas ações;
	g) Conclui que, em momento algum, percebe-se fato que aponte o desvio de recursos públicos ou o beneficiamento do gestor, somente sendo aduzida a presença de erros formais incapazes de trazer prejuízos para o erário e que não podem ter como consequência nenhum ato que desaprove as condutas do agente;
	h) Cita doutrina de Fábio Medina Osório sobre 'erro' extraída da obra 'Improbidade Administrativa';
	i) Aduz que, para que se configure qualquer ato irregular ou ilegal, seria necessária a efetiva lesão ao bem jurídico, diga-se, prejuízo ao erário, mediante dolo, o que no caso não acontecera, visto que não fora apontado nenhum fato de caráter material que comprove a malversação dos recursos públicos;
	j) Alega que, em que pese a meta física desejada não ter sido alcançada, o programa atingiu a finalidade pública, atendendo a população local, ofertando ensino de qualidade a 30 (trinta) novos alunos jovens e adultos, e conclui que os recursos não deveriam ter sido impugnados, pois devidamente utilizados;
	k) Argumenta que o Conselho de Acompanhamento e Controle Social do FUNDEB analisou a prestação de contas e decidiu pela sua aprovação integral;
	l) Assevera que somente a ocorrência de possível falha na prestação do serviço ou na administração não poderão ser levadas em consideração, pois as condutas do responsável sempre foram no sentido de seguir os princípios da legalidade, impessoalidade, moralidade, publicidade e eficiência, constantes do art. 37, da Constituição Federal;
	m) Anota que não se observa nenhuma irregularidade que possa efetivamente conduzir ao julgamento irregular das contas e ao ressarcimento dos recursos recebidos e devidamente utilizados, o que, sem dúvida, caracterizaria enriquecimento sem causa da União;
	n) Acerca da tese de enriquecimento ilícito da União, cita o art. 884 do Código Civil e doutrina de Celso Antônio Bandeira de Mello;
	o) Partindo da alegação de que o objeto do programa foi executado na sua inteireza, afirma que não há razão para se requerer a devolução integral dos recursos ao FNDE, pois isso fere os princípios da razoabilidade e da proporcionalidade;
	p) Argumenta que está provado que não houve, por parte do responsável, qualquer ato atentatório ao patrimônio público, ou seja, o erário não sofreu qualquer prejuízo, e, consequentemente, não há que se falar em ressarcimento de um dinheiro que sequer fora desviado;
	q) Por fim, conclui que, considerando que o objeto do programa foi integralmente realizado; que houve a clara demonstração do nexo entre a aplicação dos recursos federais e a captação e capacitação de 30 novos jovens e adultos; que a condenação para devolução do recurso federal integral seria ser condescendente com locupletamento ilícito, requer sejam julgadas regulares as suas contas, ante a inexistência de irregularidade e comprovada a ausência de lesividade ao erário, locupletamento ilícito, má-fé ou dolo, não persistindo qualquer débito na prestação de contas.
Análise
16.	Como se verá na análise a seguir, os argumentos de defesa do responsável não merecem prosperar e as suas alegações de defesa devem ser integralmente rejeitadas.
17.	Em primeiro lugar, é importante salientar que o próprio responsável reconhece, em mais de uma oportunidade, que a meta física planejada para o PEJA/2015 efetivamente não foi alcançada. Por conseguinte, não há que se falar em qualquer ofensa aos princípios da razoabilidade e da proporcionalidade ou em enriquecimento ilícito por parte da União.
18.	Por oportuno, deve-se ressaltar que o responsável aparentemente não logrou entender os apontamentos da NOTA TÉCNICA Nº 156/2020/COEJA/DPD/SEB/SEB (peça 49) , que tratou da análise de cumprimento de meta física e concluiu que não foi atingida a meta estabelecida para o PEJA/2015.
19.	Compulsando o aludido documento técnico (peça 49) , de fato, verifica-se que, em 2014, o PEJA atendeu a 171 (cento e setenta e um) alunos, ao passo que, em 2015, o mencionado programa atendeu a 141 (cento e quarenta e um) alunos, o que caracteriza uma redução de 30 (trinta) alunos em relação à meta atingida no ano anterior (peça 49, p. 2) , quando a meta estabelecida era de um acréscimo de 49 (quarenta e nove) novos alunos ao PEJA, caracterizando uma meta negativa de 61% (sessenta e um porcento (peça 49, p. 3) , e não um alcance de 61% da meta, como equivocadamente o responsável quer dar a entender.
20.	Por conseguinte, como restou comprovado o não alcance da meta, ou pior, o atingimento de uma meta negativa, com a perda de 30 alunos no exercício de 2015 (tendo sido atendidos 141 alunos) em relação ao número de alunos atendidos pelo PEJA em 2014 (171 alunos) , tendo havido o dispêndio da integralidade dos recursos destinados ao programa, não há como acolher os argumentos do responsável.
20.	Por oportuno, deve-se esclarecer que, conforme jurisprudência pacífica desta Corte, para que se imponha a obrigação de repor um dano ao erário, não é necessário caracterizar enriquecimento ilícito, locupletamento, dolo ou má-fé por parte dos responsáveis, bastando que se caracterize uma conduta culposa stricto sensu, por imperícia, imprudência ou negligência, da qual resulte um dano ao erário, passível de ressarcimento à luz da Lei 8.443/1992 e da Constituição Federal (Acórdão 1559/2014-TCU-Plenário e 5.297/2013-1ª Câmara) . Basta identificar o responsável pelos atos ilícitos e pelo dano ocasionado, quantificar o mencionado dano e estabelecer o nexo de causalidade entre o citado dano e os atos omissivos ou comissivos praticados pelo responsável. Tudo isso está claramente demonstrado nos autos, não podendo ser aceitos os argumentos do responsável relativamente à ausência de locupletamento ilícito, má-fé ou dolo.
21.			Com efeito, nos termos do art. 70, parágrafo único, da Constituição Federal, assim como dos artigos 93 do Decreto-lei 200/1967 e 66 do Decreto 93.872/1986, compete exclusivamente ao gestor dos recursos públicos fazer prova adequada da regularidade da sua gestão. Nesse diapasão, é pacífica a jurisprudência deste Tribunal no sentido de que compete ao gestor o ônus de comprovar a boa e regular aplicação dos recursos que lhe foram confiados. Neste caso concreto, é incontroverso que o responsável não logrou se desincumbir desse ônus.
22.	Por fim, no que se refere ao Parecer conclusivo do CACS-FUNDEB, que concluiu pela aprovação das contas do PEJA/2015 (peça 63) , deve-se registrar que o posicionamento do Conselho (Controle Social) não vincula as decisões deste Tribunal, as quais devem ser baseadas nos elementos constantes dos autos, como são as notas técnicas da SEB/MEC e do FNDE, a saber, a NOTA TÉCNICA Nº 156/2020/COEJA/DPD/SEB/SEB (peça 49) e a NOTA TÉCNICA Nº 1929360/2020/DAESP/COPRA/CGAPC/DIFIN (peça 48) .
23.	Nesse sentido, deve-se ressaltar que esta Corte tem competência e jurisdição privativas lastreadas no art. 71 da Constituição Federal e na Lei Orgânica do TCU (Lei 8.443/1992) , pautando a sua atuação com base no princípio da independência das instâncias e não se vinculando obrigatoriamente a nenhuma decisão de outros órgãos ou entidades, tanto na esfera administrativa, como na esfera judicial. Por oportuno, salienta-se que o TCU, obviamente, sujeita-se às decisões judiciais que lhe são diretamente dirigidas ou quando elas possuem caráter vinculante para toda a Administração.
CONCLUSÃO
24.	Como se verificou na seção 'EXAME TÉCNICO' anterior, restou evidenciada a competência do TCU para julgar o presente processo, pois se trata de recursos federais que foram repassados pelo FNDE ao Município de Cristino Castro/PI. Também foi caracterizada adequadamente a responsabilidade do Sr. Valmir Martins Falcão Filho, conforme detalhado no item 5 desta instrução.
25.	Além disso, restaram demonstrados: (i) a viabilidade do exercício da ampla defesa e do contraditório em sua dimensão substancial e a regularidade na abertura do contraditório e o exercício da ampla defesa (art. 5º, inciso LV, da Constituição Federal c/c o art. 12, incisos I e II da Lei 8.443/1992) ; (ii) a suficiência dos elementos probatórios indispensáveis à formação do juízo quanto à ocorrência do dano ao erário ocasionado por atos ilícitos e a vinculação destes com as condutas do responsável arrolado no polo passivo deste processo (art. 5º, caput, parágrafo único e incisos I, II e IV, da IN TCU 71/2012) ; e (iii) a ausência de nulidades processuais oriundas da inobservância de formalidades que acarretem prejuízo processual ao responsável ou ao interesse público (art. 171 do RI/TCU) . Portanto, estão presentes todos os pressupostos necessários para a formação do juízo de mérito das presentes contas.
26.	Por sua vez, restou claramente comprovado o dano ao erário ocasionado em virtude da irregularidade e da conduta mencionadas no item 5 desta instrução, em relação ao PEJA/2015.
27.	Por conseguinte, por meio da análise levada a cabo na seção 'EXAME TÉCNICO' anterior, conclui-se pela rejeição de todas as alegações de defesa apresentadas pelo responsável Valmir Martins Falcão Filho (peças 62 e 63) . De fato, o responsável não se desincumbiu do seu ônus de demonstrar a boa e regular aplicação dos recursos do PEJA/2015.
28.	Por outro lado, no que tange ao exame da boa-fé do responsável Valmir Martins Falcão Filho, será adotado aqui o sentido objetivo da cláusula de boa-fé, isto é, examinando, 'diante de um caso concreto e nas condições em que o agente atuou, qual o cuidado exigível de uma pessoa prudente e de discernimento. Assim o fazendo, encontraremos o cuidado objetivo necessário, fundado na previsibilidade objetiva. Devemos, a seguir, comparar esse cuidado genérico com a conduta do agente, intentando saber se a conduta imposta pelo dever genérico de cuidado harmoniza-se com o comportamento desse agente. A resposta negativa leva à reprovabilidade da sua conduta, à culpa e, enfim, à não caracterização da boa-fé objetiva.' (conforme entendimento plasmado no Acórdão 2436/2016-TCU-Plenário; Relator: Ministro Augusto Nardes) .
29.	No presente caso concreto, à vista dos elementos constantes dos autos, percebe-se que os atos praticados pelo responsável não se ajustam ao mencionado modelo objetivo de conduta, pois as suas condutas foram, no mínimo, culposas (por negligência e imprudência) , tendo restado comprovado que o dano ao erário resultou diretamente daquelas condutas.
30.	Nesse contexto, não é possível afirmar que houve boa-fé por parte do responsável, pois é razoável concluir que lhe era possível ter consciência das ilicitudes de suas condutas e que eram exigíveis condutas diversas daquelas que adotou, consideradas as circunstâncias que o cercavam. Portanto, tampouco foram identificados excludentes de culpabilidade.
31.	Então, tendo em vista as irregularidades comprovadas nos autos, e como não foi possível reconhecer a boa-fé do responsável, este Tribunal pode proferir, desde logo, o julgamento definitivo de mérito pela irregularidade das presentes contas, com fundamento no art. 202, § 6º, do RI/TCU.
32.	Nesse diapasão, como se verificou a não comprovação da boa e regular aplicação dos recursos objeto deste processo, sendo pacífica a jurisprudência deste Tribunal no sentido de que compete ao gestor o ônus de provar a aplicação regular dos recursos que lhe foram confiados, conforme Acórdão 974/2018-TCU-Plenário (Relator Bruno Dantas) , 511/2018-Plenário (Relator Aroldo Cedraz) , 3875/2018-Primeira Câmara (Relator Vital Do Rêgo) , 1983/2018-Primeira Câmara (Relator Bruno Dantas) , 1294/2018-Primeira Câmara (Relator Bruno Dantas) , 3200/2018-Segunda Câmara (Relator Aroldo Cedraz) , 2512/2018-Segunda Câmara (Relator Aroldo Cedraz) , 2384/2018-Segunda Câmara (Relator José Múcio Monteiro) , 2014/2018-Segunda Câmara (Relator Aroldo Cedraz) , 901/2018-Segunda Câmara (Relator José Múcio Monteiro) , entre outros.
33.	Como já analisado, não restou caracterizada a ocorrência da prescrição da pretensão punitiva desta Corte, especificamente no que tange à aplicação de sanção na forma de multa, uma vez que o prazo final para a apresentação da prestação de contas expirou em 16/10/2016 (peça 13, p. 1) , e, portanto, o termo inicial da contagem do prazo prescricional se iniciou em 17/10/2016 e o ato que ordenou a citação se deu em 5/5/2021 (peça 57) .
34.	Por fim, da análise dos documentos presentes nos autos, conclui-se que, efetivamente, a prestação de contas do Peja/2015 foi enviada ao FNDE, ainda que intempestivamente, em 4/9/2018 (peça 29, p. 5) , antes, portanto, da efetivação da citação do responsável, eis que o Ofício 1301/2019-TCU/Secex-TCE (peça 23) , tendo como endereço de destino o domicílio do responsável que consta da base de dados da Receita Federal (peça 22) , foi recebido em 23/4/2019, conforme atesta o AR respectivo (peça 24) .
35.	Nesse particular, a jurisprudência do Tribunal é pacífica no sentido de que a citação é o marco temporal a partir do qual a apresentação da prestação de contas não descaracteriza a omissão (Acórdão 162/2019-TCU-Primeira Câmara, Relator: Ministro Bruno Dantas; Acórdão 4816/2017-TCU-Segunda Câmara, Relatora: Ministra Ana Arraes) , assim como esta Corte entende que a apresentação da prestação de contas até o momento anterior ao da citação configura intempestividade no dever de prestar contas e deve ser considerada falha formal (Acórdão 1427/2019-TCU-Plenário, Relator: Ministro Benjamin Zymler) . Portanto, pode-se afastar a irregularidade objeto da primeira audiência do responsável, ou seja, a omissão na prestação de contas dos recursos recebidos.
PROPOSTA DE ENCAMINHAMENTO
36.	Em face de todo o exposto, submetem-se os autos à consideração superior, propondo:
	a) Rejeitar as alegações de defesa do responsável Valmir Martins Falcão Filho (CPF XXX.836.553-XX) , ex-Prefeito de Cristino Castro/PI (gestão 2013-2016) ;
	b) Em face da impossibilidade de reconhecer a boa-fé objetiva do responsável Valmir Martins Falcão Filho, com espeque art. 202, § 6º, do RI/TCU, julgar irregulares, desde logo, as suas contas relativas ao PEJA/2015, com fulcro nos arts. 1º, inciso I, 16, inciso III, alíneas 'b' e 'c', 19, caput, e 23, inciso III, da Lei 8.443/1992 c/c com os arts. 1º, inciso I, 209, incisos II e III, 210 e 214, inciso III, do RI/TCU, em função das irregularidades, condutas e normas infringidas especificadas nos termos da citação que lhe foi dirigida;
	c) Condenar o responsável Valmir Martins Falcão Filho ao pagamento das quantias a seguir especificadas, com a fixação do prazo de quinze dias, a contar do recebimento da notificação, para comprovar, perante o Tribunal (art. 214, inciso III, alínea 'a', do Regimento Interno) , o recolhimento das dívidas aos cofres do FNDE, atualizadas monetariamente e acrescidas dos juros de mora, calculados a partir das datas indicadas, até a data do efetivo recolhimento, na forma prevista na legislação em vigor:
	Data de ocorrência
	Valor histórico (R$) 

	30/1/2015
	60.338,85

	6/2/2015
	42.968,58

	d) Aplicar ao responsável Valmir Martins Falcão Filho a multa prevista no artigo 57 da Lei 8.443/1992, na dosimetria a ser definida pelo Exmo. Relator deste feito, fixando-lhe o prazo de 15 (quinze) dias, a contar da notificação, para que comprove, perante o Tribunal (artigo 214, inciso III, alínea 'a', do Regimento Interno) , o recolhimento da dívida ao Tesouro Nacional, atualizada monetariamente desde a data em que for proferido o Acórdão condenatório até a do efetivo recolhimento, se for paga após o vencimento, na forma da legislação em vigor;
	e) Autorizar, desde logo, a cobrança judicial das dívidas, com fundamento no art. 28, inciso II, da Lei 8.443/1992, caso não atendida a notificação;
	f) Autorizar, antecipadamente, caso requerido pelo responsável, o pagamento da dívida decorrente em até 36 (trinta e seis) parcelas mensais e consecutivas, nos termos do art. 26 da Lei 8.443/1992, c/c o art. 217 do Regimento Interno do TCU, fixando-se o vencimento da primeira parcela em 15 (quinze) dias, a contar do recebimento da notificação, e o das demais a cada 30 (trinta) dias, devendo incidir sobre cada uma os encargos devidos, na forma prevista na legislação em vigor, alertando o responsável que a falta de comprovação do recolhimento de qualquer parcela importará o vencimento antecipado do saldo devedor, nos termos do art. 217, § 2º, do Regimento Interno do TCU;
	g) 	enviar cópia do Acórdão a ser prolatado à Procuradoria da República no Estado do Piauí, nos termos do § 3º do art. 16 da Lei 8.443/1992, c/c o § 7º do art. 209 do Regimento Interno do TCU, para adoção das medidas cabíveis;
	h) enviar cópia do Acórdão que vier a ser proferido ao Fundo Nacional de Desenvolvimento da Educação e aos responsáveis, para ciência;
	i) informar à Procuradoria da República no Estado do Piauí, ao Fundo Nacional de Desenvolvimento da Educação e aos responsáveis que a presente deliberação, acompanhada do Relatório e do Voto que a fundamenta, está disponível para a consulta no endereço www.tcu.gov.br/acordaos, além de esclarecer que, caso requerido, o TCU poderá fornecer sem custos as correspondentes cópias, de forma impressa; e
	j) informar à Procuradoria da República no Estado do Piauí que, nos termos do parágrafo único do art. 62 da Resolução TCU 259/2014, os procuradores e membros do Ministério Público credenciados nesta Corte podem acessar os presentes autos de forma eletrônica e automática, ressalvados apenas os casos de eventuais peças classificadas como sigilosas, as quais requerem solicitação formal."
	É o relatório.

Lenora Conceição Lopes Campelo Vieira (7332/OAB-PI) e Analia Cristhinne Rosal Adad (8039/OAB-PI), representando Valmir Martins Falcão Filho

Procurador Rodrigo Medeiros de Lima

TOMADA DE CONTAS ESPECIAL. PROGRAMA NACIONAL DE APOIO AO SISTEMA DE EDUCAÇÃO DE JOVENS E ADULTOS - PEJA/2015. NÃO EXECUÇÃO DA META FÍSICA. EXECUÇÃO DA TOTALIDADE DOS RECURSOS FINANCEIROS RECEBIDOS. CITAÇÃO. REJEIÇÃO DAS ALEGAÇÕES DE DEFESA. DÉBITO. MULTA.

TOMADA DE CONTAS ESPECIAL (TCE)

Secretaria de Controle Externo de Tomada de Contas Especial (SecexTCE)

Esta tomada de contas especial - TCE foi instaurada pelo Fundo Nacional de Desenvolvimento da Educação - FNDE, em desfavor de Valmir Martins Falcão Filho, Prefeito de Cristino Castro/PI entre 2013 e 2016, em decorrência da não prestação de contas, em 16/10/2016, dos recursos do Programa Nacional de Apoio ao Sistema de Educação de Jovens e Adultos - exercício 2015 (PEJA/2015) .
2.	Já na fase externa da TCE, o responsável prestou contas, em 4/9/2018, ao FNDE, que, após a devida análise, constatou a não execução física da meta estabelecida para a municipalidade, apesar da execução total dos recursos federais repassados.
3.	A Secretaria de Controle Externo de Tomada de Contas Especial - SecexTCE, após a análise das alegações de defesa do ex-prefeito, propôs, com a anuência do Ministério Público junto ao Tribunal, rejeitá-las e condenar o responsável ao ressarcimento da integralidade dos valores federais repassados, bem como aplicar-lhe multa.
4.	Estou de acordo com as análises e conclusões da unidade instrutiva reproduzidas no relatório precedente e as adoto como minhas próprias razões de decidir.
5.	Conforme apurado pelo Ministério da Educação (peça 49) , os recursos do PEJA/2015 eram suficientes para custear a meta física de 49 novos alunos da modalidade de educação de jovens e adultos. Contudo, constatou-se um decréscimo no número de alunos entre os exercícios de 2014 e 2015. Ainda assim, a totalidade dos recursos foram executados (peça 48) , o que caracteriza o dano ao erário apurado nesta TCE.
	Ante o exposto, VOTO pela adoção da minuta de acórdão que submeto a este Colegiado.
TCU, Sala das Sessões, em 19 de outubro de 2021.
JORGE OLIVEIRA 
Relator